【裁判字號】    99,交抗,37
【裁判日期】    990330
【裁判案由】    聲明異議
【裁判全文】
臺灣高等法院臺南分院交通事件裁定     99年度交抗字第37號
抗  告  人
即原處分機關  交通部公路總局嘉義區監理所麻豆監理站
代  表  人    鄒國珍
受 處 分人    甲○○
上列抗告人因受處分人違反道路交通管理處罰條例案件，不服臺
灣臺南地方法院交通法庭中華民國98年12月29日裁定（98年度交
聲字第1201號，原處分案號：交通部公路總局嘉義區監理所麻豆
監理站麻監裁罰字第裁75-M00000000號），提起抗告，本院裁定
如下：
    主  文
抗告駁回。
    理  由
一、抗告意旨略以：
  (一)本件事實部分俱如原裁定，原處分機關即抗告人（下稱抗告
    人）並不爭執。
  (二)然依據法務部95年5月25日法律字第0950700393號函函示略
    以「不起訴處分」包括「緩起訴處分」。緩起訴處分為一種
    便宜不起訴處分，檢察官為緩起訴處分時，依刑事訴訟法第
    253條之2第l項規定對被告所為之指示及課予負擔，係一種
    特殊處遇措施，並非刑罰。故而刑事案件經檢察官為緩起訴
    處分確定後，宜視同不起訴處分確定，得依違反行政法上義
    務規定裁處，此為行政罰法第26條第1項所明文。
  (三)按行政罰法第26條第1項，一行為同時觸犯刑事法律及違反
    行政法上義務規定者，依刑事法律處罰之。此所謂「依刑事
    法律處罰之」，應係指罪刑法定主義及刑事法律正當程序運
    作完成始足當之。
  (四)綜上，緩起訴處分與上述條文所稱之「刑事處罰」仍屬有別
    。從而，本案依道路交通管理處罰條例第35條第1項第1款規
    定裁處行政罰鍰於法並無抵觸，爰依法提起抗告，准予撤銷
    原裁定，另為適法之裁定等語。
二、原裁定意旨略以：
  (一)按飲酒後，其吐氣所含酒精濃度超過每公升0.25毫克以上者
    ，不得駕車；又汽車駕駛人，駕駛汽車經測試檢定，有酒精
    濃度超過規定標準者，處新台幣（下同）15,000元以上60,0
    00元以下罰鍰，並當場移置保管該汽車及吊扣其駕駛執照1
    年；因而肇事致人受傷者，並吊扣其駕駛執照2年，且應接
    受道路交通安全講習，道路交通安全規則第114條第2款、道
    路交通管理處罰條例第35條第1項第1款及第24條第1項第2款
    分別定有明文。
  (二)異議人即受處分人（下稱異議人）於民國（下同）98年4月9
    日22時43分許，酒後駕駛車牌號碼6127-NU號自用小客車，
    行經臺南縣西港鄉○○路52號前，為警攔查，經施以酒精濃
    度測試，測得呼氣酒精濃度為每公升0.56毫克，超過標準值
    每公升0.25毫克，遂予以製單舉發等情，有臺南縣警察局98
    年4月9日南縣警交字第M00000000號舉發違反道路交通管理
    事件通知單及臺南縣警察局佳里分局道路交通事故當事人酒
    精測定紀錄表各乙紙在卷可稽，並經本院依職權調閱臺灣臺
    南地方法院檢察署98年度偵字第6085號偵查卷全卷查明無訛
    ，且為異議人所不否認，堪認上情為真實。
  (三)又異議人因上揭酒後駕車違規行為所涉刑法第185條之3公共
    危險罪，業經臺灣臺南地方法院檢察署檢察官查明異議人確
    有酒後駕車之公共危險犯行後，命異議人於緩起訴處分確定
    之日起7個月內，向檢察官指定之公益團體支付5萬元，而於
    98年5月14日為緩起訴處分，緩起訴處分為1年，該案經依職
    權送請再議後，經臺灣高等法院臺南分院檢察署於98年6月2
    日以98年度上職議字第2107號處分書為駁回再議之處分確定
    等情，除經本院依職權調閱臺灣臺南地方法院檢察署98年度
    偵字第6085號偵查卷全卷查明屬實外，並有臺灣臺南地方法
    院檢察署檢察官98年度偵字第6085號緩起訴處分書及臺灣高
    等法院臺南分院檢察署98年度上職議字第2107號處分書各乙
    份附卷可憑。而本件原處分裁決日期為98年8月31日，異議
    人已因同一案件，經檢察官於98年5月14日為緩起訴處分，
    且本件緩起訴處分期間尚未屆滿，應至99年6月1日始屆滿，
    亦有臺灣臺南地方法院檢察署檢察官執行緩起訴處分命令通
    知書乙紙在卷可按。而行政罰法第26條第2項規定，於經緩
    起訴處分情形應不適用，雖本件尚在緩起訴處分之猶豫期間
    ，以致該緩起訴處分尚有遭撤銷之可能，然異議人於緩起訴
    猶豫期間，既已遵照檢察官命令繳交捐款緩起訴處分金（已
    生實質刑罰效果），苟異議人於緩起訴處分猶豫期間內，又
    遭撤銷該緩起訴處分，則其已繳交捐款緩起訴處分金依法已
    不得請求返還（益徵實質刑罰效果），嗣後若經檢察官起訴
    ，再受法院審判施以刑罰制裁，行政機關復以異議人違反行
    政法上義務規定，裁處罰鍰，恐生一事三罰之危險。
  (四)末按汽車駕駛人有違反道路交通管理處罰條例第35條第1項
    第1款之情形，同時違反刑事法律者，經裁判確定處以罰金
    低於本條例第92條第3項所訂最低罰鍰基準規定者，應依本
    條例裁決繳納不足最低罰鍰部分；本條例罰鍰基準之處理細
    則，由交通部會同內政部定之，道路交通管理處罰條例第35
    條第8項、第92條第4項分別定有明文。又對於酒後駕車，同
    一行為經交通裁決機關裁處罰鍰及吊扣駕照，復經檢察官為
    緩起訴並命向公益團體捐款者，該捐款部分係為履行檢察官
    為緩起訴處分命令，與受刑事處罰無異，自不應再受行政裁
    罰，法院應撤銷交通裁決機關有關罰鍰部分之處分，並為該
    部分不罰之諭知，亦業據臺灣高等法院臺南分院於95年10月
    刑事庭庭務會議決議在案（參照臺灣高等法院臺南分院95年
    11月8日南分院洋文字第0950000678號函附該決議）。次按
    「違反道路交通管理事件統一裁罰基準及處理細則」第2條
    訂定「違反道路交通管理事件統一裁罰標準表」規定，駕駛
    人吐氣所含酒精濃度超過每公升0.55毫克以上，小型車駕駛
    人於應到案期限內，繳納罰鍰或逕行裁決處罰者，處最低罰
    鍰49,500元。再者，酒後駕車經檢察官為緩起訴處分，並命
    被告向公益團體捐款或提供義務勞務者，被告係履行檢察官
    為緩起訴處分命令，此等命令名義上雖非刑罰，但仍是一種
    特殊的處遇措施，造成被告之財產減少或義務增加，性質上
    亦屬干預人民自由之處分，與刑事制裁無異，實質上為刑事
    處罰。故檢察官為緩起訴處分命向公益團體捐款者，其捐款
    之性質解釋上亦屬道路交通管理處罰條例第35條第8項所規
    定之罰金，監理機關雖不得再為行政裁罰，惟若行為人所支
    付之緩起訴處分金，未達道路交通管理處罰條例第92條第3
    項所訂最低罰鍰基準規定者，依該條例第35條第8項之規定
    ，即須補足不足最低罰鍰之部分，始為適法。因此法院僅得
    就行為人已依緩起訴處分為公益捐款部分予以撤銷，並為不
    罰之諭知（臺灣高等法院臺南分院97年10月8日97南分院鼎
    刑仁字第13036號函附第2號法律問題研討結果意旨參照）。
    查本件異議人之刑事部分，業經檢察官為緩起訴處分，並命
    向「臺南市女性權益促進會」支付5萬元，異議人並已依限
    繳清，此有該會98年11月27日南市女權字第9811212號函暨
    檢附之收據各乙紙在卷可按，異議人已支付之緩起訴處分金
    已逾上揭罰鍰金額，依上揭說明，裁處罰鍰部分自無從再適
    用行政罰之必要。移送機關逕以異議人酒精濃度超過規定標
    準，對其裁處罰鍰49,500元，尚有未洽。
  (五)綜上所述，移送機關逕以異議人酒後駕車，且呼氣酒精濃度
    超過規定標準，而對其裁處罰鍰49,500元之行政裁罰，即有
    未洽，應由本院撤銷原處分，並應為異議人不罰之諭知，以
    資適法。至於移送機關另對異議人為吊扣駕駛執照12個月，
    並施以道路交通安全講習之處分部分，係罰鍰以外對於預防
    再犯之行政罰，乃為抑止酒後駕車之不法行為，維護道路交
    通用路權人之生命、身體之安全法益，依行政罰法第26條第
    1項但書之規定，自得裁處，是移送機關此部分之裁決，核
    無不當及違法之處，且此部分未據異議人聲明異議，併予敘
    明。
五、經查：
  (一)按汽車駕駛人飲用酒類後其吐氣所含酒精濃度超過每公升0.
    25毫克或血液中酒精濃度超過百分之0.05以上者，不得駕車
    ，道路交通安全規則第114條第2款定有明文。又汽車駕駛人
    駕駛汽車經測試檢定酒精濃度超過規定標準者，處15,000元
    以上60,000元以下罰鍰，並當場移置保管該汽車及吊扣其駕
    駛執照1年，道路交通管理處罰條例第35條第1項第1款亦有
    明文。而行政罰法第26條規定：「一行為同時觸犯刑事法律
    及違反行政法上義務規定者，依刑事法律處罰之。但其行為
    應處以其他種類行政罰或得沒入之物而未經法院宣告沒收者
    ，亦得裁處之。前項行為如經不起訴處分或為無罪、免訴、
    不受理、不付審理之裁判確定者，得依違反行政法上義務規
    定裁處之。」即所謂一事不二罰原則，考其立法目的，無非
    以一行為同時觸犯刑事法律及違反行政法上義務規定時，由
    於刑罰與行政罰同屬不法行為制裁，而刑罰懲罰作用較強，
    依刑事法律處罰即足資警惕，無一事二罰再處行政罰必要，
    但罰鍰以外沒入或其他種類行政罰，因兼具維護公共秩序作
    用，為達行政目的，行政機關仍得併予裁處。
  (二)次按被告所犯為死刑、無期徒刑或最輕本刑3年以上有期徒
    刑以外之罪，檢察官參酌刑法第57條所列事項及公共利益維
    護，認以緩起訴為適當者，得定1年以上3以下緩起訴期間為
    緩起訴處分，其期間自緩起訴處分確定日起算。又緩起訴處
    分係介於起訴及微罪職權不起訴間緩衝制度設計。其具體效
    力依刑事訴訟法第260條規定，於緩起訴處分期間屆滿未經
    撤銷者，非有同條第1款或第2款情形之一，不得對於同一案
    件再行起訴，即學理上所稱實質確定力，此時原處分機關若
    依法為行政裁決，無異將使受處分人同時遭受行政處罰及刑
    罰，顯與行政罰法第26條規定立法意旨相違背。且檢察官依
    刑事訴訟法第253條之2第1項第4款規定為緩起訴處分，命被
    告向公益團體捐款者，被告係履行檢察官為緩起訴處分命令
    ，此等命令名義上雖非刑罰，但仍是一種特殊處遇措施，會
    產生未經裁判即生終局處理案件實質效果，性質上已係實質
    制裁，造成被告財產減少影響，亦即性質上自屬處分金與罰
    金無異，足見緩起訴處分係刑事處罰。況行政罰法第26條第
    1項僅規定：「依刑事法律處罰之」。並未明定應依刑法第
    33條、第34條所定主從刑罰種類科罰，檢察官命令被告捐款
    金錢給付性質上既屬處分金，而為實質刑事制裁，自與行政
    罰法第26條第1項依刑事法律處罰規定，尚無扞格。故上開
    行政罰法第26條第2項，既未明列緩起訴處分，自不宜擴張
    解釋，且緩起訴處分要件、效果及性質，均與不起訴處分不
    同，應屬刑事處罰之一種，自無適用行政罰法第26條第2項
    規定餘地。從而，經檢察官為緩起訴處分行為，如同時違反
    行政法上義務規定，因已有刑事處罰，此時行政機關若另行
    依法行政裁罰，無異一罪二罰。參酌行政罰法第26條立法意
    旨，違反行政法上義務行為，若同時亦經檢察官另為緩起訴
    處分時，行政機關應不得就同一行為，再為與刑罰相類罰鍰
    處分。
  (三)本件異議人因上揭酒後駕車違規行為所涉刑法第185條之3公
    共危險罪，業經臺灣臺南地方法院檢察署檢察官查明異議人
    確有酒後駕車之公共危險犯行後，命異議人於緩起訴處分確
    定之日起7個月內，向指定之公益團體支付50,000元，而於
    98年5月14日以98年度偵字第6085號為緩起訴處分，緩起訴
    期間為1年確定等情，有上開處分書及異議人臺灣高等法院
    被告全國前案紀錄表附卷可憑（見原審卷第22-23、本院卷
    第16頁）。依上揭說明，行政罰法第26條第2項規定，於經
    緩起訴處分情形不適用，則原處分機關對異議人酒後駕車違
    規行為，逕為裁處罰鍰49,500元部分，因異議人已繳納50,0
    00元捐款，即有一行為同時遭到刑事處罰及行政裁罰雙重不
    利益，核與行政罰法第26條第1項規定有違，難認允當。
  (四)又按行政罰法第26條規定：「一行為同時觸犯刑事法律及違
    反行政法上義務規定者，依刑事法律處罰之。但其行為應處
    以其他種類行政罰或得沒入之物而未經法院宣告沒收者，亦
    得裁處之。前項行為如經不起訴處分或為無罪、免訴、不受
    理、不付審理之裁判確定者，得依違反行政法上義務規定裁
    處之。」又「其他種類行政罰」，係指違反行政法上之義務
    而應受裁罰性之不利處分，依行政罰法第二條規定，包括吊
    扣證照之處分。而探究上開規定之立法目的，一行為同時觸
    犯刑事法律及違反行政法上義務規定時，由於刑罰與行政罰
    同屬對於不法行為之制裁，而刑罰之懲罰作用較強，故依刑
    事法律處罰即足資警惕時，並無一事二罰再處行政罰之必要
    。且刑事法律處罰，由司法機關依法定程序為之，較符合正
    當法律秩序，應予優先適用；惟罰鍰（或義務勞務）以外之
    沒入或其他種類行政罰，因兼具維護公共秩序之作用，為達
    行政目的，行政機關得併予裁處。是汽車駕駛人經測試檢定
    酒精濃度超過規定標準之行為，如同時涉犯刑法第185條之3
    之公共危險罪嫌，依上開行政罰法第26條第1項規定，道路
    交通主管處罰機關除得依該條項但書規定處以其他種類行政
    罰（例如吊扣駕駛執照）外，應由管轄之地方法院檢察署依
    刑事案件程序處理，嗣後如無行政罰法第26條第2項所規定
    之經不起訴處分或為無罪、免訴、不受理、不付審理之裁判
    確定等事由，即不得依道路交通管理處罰條例第35條第1項
    第1款規定裁處行為人罰鍰之行政罰。
  (五)另異議人於緩起訴期間內，若有刑事訴訟法第253條之3第1
    項規定之情形，檢察官尚得依職權撤銷原處分，繼續偵查或
    起訴，是於緩起訴之猶豫期間內，異議人之刑事訴追程序仍
    未終局確定，必須受檢察官持續觀察，其緩起訴處分一旦經
    檢察官撤銷，並依法追訴，法院仍得依審理結果，為異議人
    有罪科刑之裁判，另異議人先前所繳納之緩起訴處分金，依
    刑事訴訟法第25 3條之3第2項規定，乃不得請求返還或賠償
    ，是於緩起訴期間未確定期滿前，其「刑事法律處罰」尚未
    告確定，自無從依道路交通管理處罰條例第35條第8項規定
    就其與「本條例第92條第3項所訂最低罰鍰基準規定」相較
    ，是依行政罰法第26條之立法意旨，在緩起訴處分尚未實質
    確定前（即緩起訴猶豫期間經過而未經撤銷），行政機關尚
    無得為行政裁罰之餘地。
  (六)綜上，就上開行政罰法第26條第2項雖以應受行政罰之行為
    如經不起訴處分或為無罪、免訴、不受理、不付審理之裁判
    確定者，始得另為裁決處罰，未明文包括緩起訴處分在內，
    但考其緩起訴處分之性質，實屬於附條件之便宜不起訴處分
    ，而於緩起訴之條件成就後，始發生如同確定不起訴處分之
    禁止再訴效力，故於緩起訴之猶豫期間屆滿，復未經撤銷緩
    起訴時，緩起訴即發生如同確定之不起訴處分之效力，此時
    ，行為人即已終局的不受刑事法之訴追，該緩起訴處分即具
    實質之禁止再訴之確定力，原處分機關於此時再為裁決，行
    為人無同時遭到行政處罰及刑事訴追之危險，因此，解釋上
    行政罰法第26條第2項之規定應包括條件成就之緩起訴處分
    之情形在內，因此酒後駕車同時觸犯公共危險犯行，行為人
    雖經緩起訴處分，然於緩起訴處分期間屆滿前，行為人隨時
    有受撤銷緩起訴再受刑事追訴之風險，行政機關自不得就同
    一事由裁處行為人罰鍰處分，以免行為人受有一事二罰之危
    險（臺灣高等法院96年法律座談會刑事類提案第36號審查意
    見、臺灣高等法院98年度交抗字1076號裁定、臺灣高等法院
    臺南分院98年度交抗字第116號裁定參照）。從而，不論將
    緩起訴處分定義為何種性質，於緩起訴期間未屆滿前，行為
    人都有隨時受撤銷緩起訴再受刑事追訴之風險，行政機關不
    得就同一事由裁處行為人罰鍰處分，交通法庭亦同（臺灣高
    等法院暨所屬法院98年度法律座談會刑事類第24號結論參照
    ）。
  (七)至抗告人援引法務部於95年5月25日以法律字第0950700393
    號函示，認行政罰法第26條第2項所稱不起訴處分包括緩起
    訴處分，是不起訴一種，並非刑罰，應無行政罰法一事不二
    罰適用云云。然法院對於各機關就其職掌所作有關法規釋示
    之行政命令，固可予以引用，但仍應就具體案情，依其獨立
    確信之判斷，適用法律，表示適當之不同意見，並不受其拘
    束，迭經司法院大法官解釋在案（司法院大法官釋字第137
    號解釋、釋字第216號解釋、釋字第407號解釋、釋字第530
    號參照）；經細繹上揭公函內容，並未具體說明憑以認定之
    法理及規範依據為何，則基於上揭司法院大法官解釋意旨及
    前述之說明，本院自得依據學理、法律規範，妥為解釋認定
    ，不受上述公函見解之拘束。準此，本院認為：(1)刑事訴訟
    法第253條之1規定，有關緩起訴處分須具備：犯罪嫌疑充足
    、斟酌刑法第57條所列事項、為公共利益維護、以緩起訴為
    適當者（即適當性）等要件；核與不起訴處分要件尚屬有間
    。是如認行政罰法第26條第2項所規定之「不起訴處分」包
    括緩起訴處分，即已逾文義解釋範圍。(2)又關於緩起訴處分
    要件及裁量基準，與不起訴處分相較，均有不同，至多應僅
    得視緩起訴處分係暫緩起訴處分，而非不起訴處分。(3)行政
    罰法第26條第2項規定，既未明文包含緩起訴處分，對人民
    不利益規定，自不得任意擴張適用，而逕認行政罰法第26條
    第2規定，於經緩起訴處分亦有適用。上開交通部及法務部
    函示，認緩起訴處分亦屬行政罰法第26條第2項不起訴處分
    ，尚有誤會。
  (八)至原處分中吊扣駕駛執照12個月，並施以道路交通安全講習
    部分，因此部分係罰鍰以外對於預防再犯之行政罰，乃為抑
    止酒後駕車之不法行為，維護道路交通用路權人之生命、身
    體之安全法益，依行政罰法第26條第1項但書之規定，本得
    裁處之，是原處分機關此部分之裁決，核無不當，異議人既
    未就此部分異議，原審及本院自無庸併予審理，附此敘明。
六、據上所述，本案於緩起訴期間未屆滿前，異議人既有隨時受
    撤銷緩起訴處分而再受刑事追訴之風險，行政機關自不得就
    同一事由裁處異議人罰鍰處分。然因本案行為人既業已繳交
    50,000元之捐款予檢察官所指定之公益團體，於前開緩起訴
    期間屆滿後，該緩起訴處分若未受撤銷，因異議人所繳交之
    捐款，已逾原處分機關應對異議人裁處之罰鍰49,500元（依
    道路交通管理處罰條例第92條第3項所訂最低罰鍰基準規定
    ），而該捐款之性質係屬刑事法律之處罰，原處分機關自亦
    不得就本案再裁處異議人罰鍰處分（但若檢察官命異議人所
    繳交之捐款未逾應被裁處之罰緩，處分機關自得於緩起訴處
    分期間屆滿後就該差額再為裁處），而該緩起訴處分若經檢
    察官撤銷，則檢察官就本案即應繼續偵查或起訴，行為人亦
    應會受有刑事處罰，於此際，原處分機關亦不得就本案再裁
    處行為人罰緩處分，易言之，本案於緩起訴處分期間屆滿後
    ，不論異議人之緩起訴處分是否遭撤銷，原處分機關均不得
    就本案再裁處行政罰鍰，是原審調查審認後，以受處分人雖
    有上開違規之事實，然原處分機關依道路交通管理處罰條例
    第35條第1項第1款之規定，裁處受處分人49,500元罰鍰，認
    有不當，因而撤銷原處分，並為不罰之諭知，本院經核，並
    無違誤。抗告人就此部分提起抗告，指摘原裁定不當，為無
    理由，應予駁回。
七、據上論結，應依道路交通案件處理辦法第26條，刑事訴訟法
    第412條，裁定如主文。
中    華    民    國    99    年    3     月    30    日
                  刑事第二庭    審判長法  官  葉居正
                                      法  官  陳欽賢
                                      法  官  洪碧雀
以上正本證明與原本無異。
不得再抗告。
                                      書記官  魏芝雯
中    華    民    國    99    年    3     月    30    日

司法院資訊處製作；財團法人民間司法改革基金會備份。
